【裁判字號】    89,訴,295
【裁判日期】    900427
【裁判案由】    遺產稅
【裁判全文】
臺北高等行政法院判決                            八十九年度訴字第二九五號
                              .
    原          告   甲○○
    訴 訟 代 理 人   陳肇熙律師
    被          告   財政部台北市國稅局
    代    表    人   乙○○（局長）
    訴 訟 代 理 人   丙○.
    參    加    人   林益弘
                     林佩紋
                     林益生
    右    一    人   甲○○
    法 定 代 理 人
    共同訴訟代理人   陳肇熙律師
右當事人間因遺產稅事件，原告不服行政院中華民國八十九年五月九日台八十九訴字
第一三二六一號再訴願決定，提起行政訴訟，並經本院裁定參加人參加訴訟，本院判
決如左：
    主  文
原告之訴駁回。
訴訟費用由原告負擔。
    事  實
一、事實概要：原告之被繼承人林清隆於民國（下同）八十二年十二月二十一日死亡
    ，由原告與參加人林益弘、林益生、林佩紋共同繼承，並由原告代表全體繼承人
    於八十三年四月十五日向被告申報遺產稅。被告以原告漏報被繼承人銀行存款、
    利息及投資共計新台幣（下同）七三、○七三、七七七元，核定遺產總額二六四
    、五五四、二三二元，遺產淨額一三○、九二二、八○七元，除發單補徵遺產稅
    五六、六六七、二六九元外，並依行為時遺產及贈與稅法第四十五條規定，按所
    漏稅額三六、○六九、三○六元處一倍罰鍰三六、○六九、三○六元。原告及林
    益弘、林益生、林佩紋就罰鍰部分，申請復查，經被告於八十八年四月二十七日
    以財北國稅法字第八八○一六一一四號復查決定駁回。原告不服，提起訴願，經
    財政部八十八年九月二十七日台財訴第000000000號決定駁回，又提起
    再訴願，亦遭駁回，遂提起行政訴訟。
二、兩造聲明：
  （一）原告及參加人聲明：再訴願決定、訴願決定及原處分均撤銷。
  （二）被告聲明：如主文所示。
三、兩造之爭點：
    原告主張其申報遺產稅前，已委請會計師多方查詢蒐集遺產資料，然後據以申報
    ，故雖被查獲仍有短漏報遺產情事，應無故意過失，不應被處罰鍰，是否可採？
  （一）原告及參加人主張之理由：
      １、查被繼承人林清隆於八十二年十二月二十一日於國外旅遊時突然去世，而
          繼承人等常居國外，其生前之經濟活動與財產狀況原告等並不知曉，被繼
          承人生前亦未交待隻字片語。為申報遺產稅，原告等除多方蒐集其遺產外
          ，並委任會計師事務所向被告、證券公司等查詢被繼承人財產及投資狀況
          ，想因稽徵機關財產歸戶已電腦化，應無疏漏之虞，遂以之為基礎申報，
          況被告從未宣導向那些單位及如何蒐集完整之遺產資料，以被告承辦人員
          之專業及蒐集資料之便，都要花三年的時間蒐集課稅資料，迨至八十六年
          始核定，如何能苛責納稅人短時間內完整蒐集申報，原告等實已盡納稅義
          務人完整蒐集被繼承人財產資料並予申報義務之能事。
      ２、遺產及贈與稅法雖定有短漏報處罰之規定，但依據財政部頒訂稅務違章之
          案件裁處金額或倍數參考表對未依限申報及已盡責蒐集、申報短漏報均處
          一倍罰鍰，有違租稅公平原則，況稅捐稽徵法第四十八條之二規定，亦有
          減輕或免罰之規定，且本件核定短漏報遺產七三、○七三、七七七元，漏
          稅額及罰鍰合計七二、一三八、六一二元，如此嚴苛對待奉公守法且已竭
          盡所能蒐集遺產依法申報之納稅人，將所有財產幾近充公，形同抄家，與
          責任分擔原則有違，且亦有違反憲法保障人民財產權之意旨。
      ３、又查被告八十七年六月二十二日處分書，處分原告辦理遺產稅申報時，漏
          報遺產七三、○七三、七七七元，係以全部核定額及免罰部分之遺產加漏
          報應罰遺產額減免稅額減扣除額乘以稅率減累進差額等於應納稅額，減核
          定申報及免罰之應納稅額等於漏稅額，此一漏稅額計算方法，顯然與遺產
          及贈與稅法第四十五條「按納稅義務人對依本法規定，應申報之遺產，已
          依本法規定申報而漏報或短報情事者，應按所漏稅額處以一倍至二倍之罰
          鍰」之規定，有所相左，蓋原告漏報遺產合計為七三、○七三、七七七元
          ，依同法第十三條第九款之規定，其稅率為百分之四十一，則漏稅額應為
          二九、九六○、二四八元，應處一倍之罰鍰，亦為二九、九六○、二四八
          元，被告以漏稅額三六、○六九、三○六元處一倍罰鍰三六○、○六九、
          三○六元，自屬有誤。
      ４、並且司法院釋字第二七五號解釋，亦以應受行政罰之行為，行為人不能舉
          証證明自己無過失時，始受處罰，而原告申報繼承被繼承人林清隆之遺產
          前，曾委託會計師事務所向被告查詢被繼承人財產及投資狀況，並由被告
          列印財產歸戶清單，為被告所自承，雖被告以僅供參考相告知，然則，繼
          承人應如何再行搜集被繼承人之財產資料，恐為任何繼承人所不知，原告
          常年旅居國外，自係如此，相信被告所列印財產，即係被繼承人之財產，
          故而既依申報繼承一億九千餘萬元之財產，又何須漏報七千三百餘萬元之
          遺產，此足證明原告確已盡完整蒐集，而無故意或過失漏報情事。
      ５、另外原告於八十七年七月二十一日復查申請書向被告表明，原告已盡完整
          搜集之義務，Ａ、向其查詢被繼承人財產狀況，Ｂ、依八十一年度綜合所
          得稅申報股利，利息等查詢投資及存款狀況，Ｃ、向證券公司查詢其股票
          交易情形，Ｄ、向股票上市公司查詢其投資股票情形。併被告所列財產歸
          戶清單，據以申報繼承遺產，由是亦足證明，原告已盡搜集之能事，從而
          被告認原告未盡納稅義務人完整蒐集被繼承人財產資料並詳實申報之義務
          ，實屬有誤。
      ６、最後原告於八十二年三月四日出境，於被繼承人林清隆死亡（八十二年十
          二月廿一日）後在同年十二月廿六日始行入境，可證原告確係常年居住國
          外，八十二年以前之出國資料，向入出境管理局調查，則可證明，原告確
          不知悉被繼承人財產經濟活動狀況，從而短漏報遺產，實亦無過失可言。
          綜上所述，原告縱有漏報被繼承人之遺產，亦可證明確無故意過失，依法
          自不得就所漏稅款為一倍之處罰。
  （二）被告主張之理由：
      １、本件原告等短漏報被繼承人遺產，計有土地銀行忠孝分行存款三八、四九
          ○元、華南銀行大稻埕分行存款一、三三八元、亞洲信託高雄分公司利息
          六、二三七元、台苯公司投資額四、九二○、○○○元、南港輪胎公司投
          資額七、一五○、○○○元、中鋼公司投資額二五、一七五、○○○元、
          華南銀行投資額一六、五○○、○○○元、欣欣公司投資額四、一七五、
          ○○○元、立榮公司投資額一、六六五、○○○元、宏碁電腦公司投資額
          二、○四○、○○○元、榮成公司投資額六三一、八○○元、大華證券公
          司投資額七、三五○、○○○元、鴻揚公司投資額三、二九八、二五○元
          、大成公司投資額二三元、中紡公司投資額一三元、東和鋼鐵公司投資額
          二二、六二六元，合計七三、○七三、七七七元，案經被告查獲，除併課
          遺產稅外，並依據行為時遺產及贈與稅法第四十五條規定，按所漏稅額處
          以一倍罰鍰三六、○六九、三○六元。又本件被繼承人林清隆遺產稅本稅
          五六、六六七、二五九元部分，業經原告等於八十七年七月十日完納在案
          ，且未提起行政救濟，案告確定，此附帶言之。
      ２、原告訴稱曾委任會計師事務所向被告、證券公司查詢被繼承人財產及投資
          狀況，想因被告財產歸戶已電腦化應無疏漏，並據以申報遺產稅等語；查
          被告所列印財產歸戶清單資料，係由各單位提供建檔，且資料亦有落後建
          檔情形，故被告提供納稅義務人查詢財產資料，必載有僅供參考字樣，納
          稅人不得以被告未提供資料作為短報、漏報遺產稅免責之理由，況本件原
          告等短漏報被繼承人遺產計七三、○七三、七七七元，其中漏報大部分均
          為股票投資遺產金額達七三、○二七、七一二元，被告係由函查中央信託
          局及豐銀證券股份有限公司檢具被繼承人股票買賣記錄明細表所查獲，非
          為被告列印財產歸戶清單資料查得，而與原告據以主張向證券公司查詢申
          報被繼承人股票投資遺產資料來源相同，足可印證原告亦詳知如何蒐集完
          整之遺產資料，原告卻漏報系爭股票投資遺產，並訴稱已盡納稅義務人完
          整蒐集被繼承人財產資料，詳實申報之義務，顯不足採，揆諸司法院釋字
          第二七五號解釋意旨，自應依法論罰。
      ３、又查原告等於八十三年四月十五日於遺產及贈與稅法第二十三條規定之六
          個月法定申報期限內辦理遺產稅申報，嗣後並來函主張被繼承人生前負有
          債務，並請求暫緩結案，為免影響原告權益，再經二次函催提示資料憑辨
          ，均未能提示，遂依查得及申報資料本於職權審慎詳實查對，於稽徵核課
          期間內，核定被繼承人之遺產稅，尚無不當。縱依原告所訴被告查核費時
          三年，按稅捐稽徵法第四十八條之一自動補報免罰之規定，原告亦未能於
          被告查核期間內自動補報，且核其違章事證並無稅捐稽徵法第四十八條之
          二規定，可減免處罰之事由，與所訴責任分擔原則無涉，被告依遺產及贈
          與稅法第四十五條規定，按漏稅額三六、○六九、三○六元處以一倍罰鍰
          三六、○六九、三○六元，並無不當，復查決定予以維持，亦無違誤。
      ４、末者，被告所為本件罰鍰之計算，於法有據，並無違誤；並且，原告漏報
          系爭遺產額，既不能舉證證明其無過失，仍應依法處罰，
        （１）經查原告短漏報本件遺產稅，經被告查獲漏報之遺產額為七三、○七
              三、七七七元，乃為其所不爭之事實。所爭執者之一為：應僅就該漏
              報遺產額單獨適用稅率計算為漏稅額等語。按我國遺產稅係採行總遺
              產稅制（有別於日本之採行分遺產稅制），此觀現行遺產及贈與稅法
              之相關條文自明，是遺產總額應就被繼承人遺留之全部遺產為合併計
              算，縱有後次補報或遭查獲漏報、匿報情事，於該後次核計遺產總額
              時，仍應與前次核定之遺產總額合併計算，並以最新之遺產總額所適
              用之稅率計算實際稅負，始為正確之應納遺產稅額，減除前次已納之
              遺產稅額後，即為本次應補稅額，如後次全為漏報者，則後次應補稅
              額即全為漏稅額。遺產及贈與稅法第一條、第四十五條規定所揭櫫本
              旨即如是。本件原告所申報之遺產，經核定遺產額為一九一、四八○
              、四五五元，減除相關扣除額後之申報核定遺產淨額為五七、八四九
              、○三○元，依該級距之稅率四六％及累進差額六、○一二、六○○
              元計算申報核定稅額為二○、五九七、九五三元；另經被告查獲原告
              漏未申報之遺產，其漏報遺產額如前述，合計全部遺產總領為二六四
              、五五四、二三二元，經減除相關扣除額一三二、六三二、四二五元
              後，核定全部遺產淨額為一三○、九二二、八○七元，按行為時所適
              用稅率為五二％及累進差額為一一、四一二、六○○元，核計全部應
              納遺產稅額為五六、六六七、二五九元，此與申報核定部分應納稅額
              之差額三六、○六九、三○六元，即屬漏報遺產稅額，依遺產及贈與
              稅法第四十五條規定按所漏稅額處一倍罰鍰為三六、○六九、三○六
              元，此亦為財政部八十一年四月十一日台財稅第八一○七七○四二二
              號函訂頒遺產稅漏稅額計算方式，被告對原告所處罰鍰之計算，確屬
              依法有據，亦無違誤，原告執此主張，委不足採。
        （２）原告短漏報系爭遺產，經被告依法查獲在案，此有相關違章證物附卷
              可稽，系爭遺產屬被繼承人所遺留，原告亦已自認而為其所不爭。是
              其所爭執者之二為：原告長居國外，曾委託會計師事務所查詢相關財
              產資料，並依據財產歸戶清單申報遺產，已盡蒐集之義務，其漏報事
              實顯無過失等情。然遺產稅之課稅資料，率握於納稅義務人，是遺產
              稅之課稅程序上，採申報核定制，即課以納稅義務人誠實申報之義務
              。稽徵機關依據納稅義務人之財產變動情形，所掌握之課稅資料，僅
              為一般性之屬靜態性質，在資料之應用上，通常有時間上之落差，而
              從社會經濟活動蒐集之交易資料，則俱屬動態性，交易數量、頻率鉅
              大，必須經一段時間之研析歸納，並待與實際個案之勾稽比對始有結
              果。因此被告提供納稅義務人之財產歸戶清單，實基於民眾之需求，
              僅供參考性質，屬便民服務之措施美意，是未免因上述原因而造成該
              等資料使用者之誤用，乃於該資料上加註提醒注意，不得據此免除誠
              實申報之義務。本件原告執以被告所提供之財產歸戶清單為申報之依
              據，即無漏報之過失等語，實有誤解，核無足採。並且原告漏未申報
              之遺產，大部分為被繼承人生前所為之投資股份，原告對於被繼承人
              之生前經濟活動，理應較外人為清楚，原告於申報被繼承人遺產稅，
              應注意該遺產申報之完整而未能注意，反觀被告並非依據系爭財產清
              單而發現其短漏報之事實，實乃依被繼承人生前之投資行為研判，分
              析原告申報遺產並非完全，而逐一向中央信託局、豐銀證券股份有限
              公司詢證，始為查獲上述原告漏報系爭遺產之事證，益證原告顯已逾
              司法院釋字第二七五號解釋推定無過失之意旨。上開漏報資料，原告
              自認已於事前委託會計師向該兩單位查詢，按之代理人所為代理行為
              ，效力及於原告本人，而該代理人為專業會計師，尚未能善盡託負之
              責，誠屬渠等間之私權行為，受託人之疏失仍應歸於原告本人，是原
              告尚不因此而有免除應盡申報義務之適用，從而原告所訴免罰即無理
              由，自仍應受罰。
    理  由
一、按「凡經常居住中華民國境內之中華民國國民死亡時遺有財產者，應就其在中華
    民國境內境外全部遺產，依本法規定，課徵遺產稅。」「納稅義務人對依本法規
    定，應申報之遺產或贈與財產，已依本法規定申報而有漏報或短報情事者，應按
    所漏稅額處以一倍至二倍之罰鍰。」為行為時遺產及贈與稅法第一條第一項及第
    四十五條所規定。又司法院釋字第二七五號解釋：「人民違反法律上之義務而應
    受行政罰之行為，法律無特別規定時，雖不以出於故意為必要，仍須以過失為其
    責任條件。但應受行政罰之行為，僅須違反禁止規定或作為義務，而不以發生損
    害或危險為其要件者，推定為有過失，於行為人不能舉證證明自己無過失時，即
    應受處罰。」
二、本件原告等短漏報被繼承人遺產，計有土地銀行忠孝分行存款三八、四九○元、
    華南銀行大稻埕分行存款一、三三八元、亞洲信託高雄分公司利息六、二三七元
    、台苯公司投資額四、九二○、○○○元、南港輪胎公司投資額七、一五○、○
    ○○元、中鋼公司投資額二五、一七五、○○○元、華南銀行投資額一六、五○
    ○○、○○○元、欣欣公司投資額四、一七五、○○○元，立榮公司投資額一、
    六六五、○○○元、宏碁電腦公司投資額二、○四○、○○○元、榮成公司投資
    額六三一、八○○元、大華證券公司投資額七、三五○、○○○元、鴻揚公司投
    資額三、二九八、二五○元、大成公司投資額二三元、中紡公司投資額一三元、
    東和鋼鐵公司投資額二二、六二六元，合計七三、○七三、七七七元，案經被告
    查獲，並有中央信託局及豐銀證券股份有限公司檢具被繼承人林清隆股票買賣記
    錄明細表附原處分卷可稽，復為原告所不爭執，其違章事證明確，自堪認為真實
    ，則被告除發單補徵遺產稅外，並按所漏稅額處以一倍罰鍰三六、○六九、三○
    六元，揆諸首揭法條規定，自無不合。
三、至於原告主張其申報遺產稅前，已委請會計師多方查詢蒐集遺產資料，然後據以
    申報，故雖被查獲仍有短漏報遺產情事，應無故意過失，不應被處罰鍰等語。查
    行政處罰之行為，僅須違反作為義務，而不以發生損害或危險為其要件，依司法
    院釋字第二七五號解釋，推定為有過失，於行為人不能舉證證明自己無過失時，
    即應受處罰。又遺產稅之申報，惟於被繼承人死亡時有之，法律既明定納稅義務
    人有申報義務，違反者又明定處罰，縱原告曾委請會計師多方查詢蒐集遺產資料
    ，請被告列印財產歸戶清單資料據以申報，然原告依法據實申報之應作為義務，
    法條復未明定為行政協力行為，則其漏報遺產計七三、○七三、七七七元，難謂
    已盡納稅義務人完整搜集遺產資料並詳實申報之義務，仍無解免過失之責，又被
    告裁處一倍罰鍰，已斟酌原告情狀，從輕裁處，原告主張免罰，尚非可採。
四、又原告訴稱：本件被告所處罰鍰之計算方法有誤乙節，查依我國遺產及贈與稅法
    規定，遺產稅係採行總遺產稅制，是遺產總額應就遺產全部合併計算，縱有後次
    補報或遭查獲短、漏報情事，於後次核計遺產總額時，仍應與前次核定之遺產總
    額合併計算，並以最新之遺產總額所適用之稅率計算實際稅負，始為正確之應納
    遺產稅額，減除前次已納之遺產稅額後，即為本次應補稅額，如後次全為漏報者
    ，則後次應補稅額即全為漏稅額。此觀遺產及贈與稅法第一條、第四十五條規定
    意旨甚明。本件原告所申報之遺產，經核定遺產額為一九一、四八○、四五五元
    ，減除相關扣除額後之報核定遺產淨額為五七、八四九、○三○元，依該級距行
    為時適用之稅率四六％及累進差額六、○一二、六○○元計算申報核定稅額為二
    ○、五九七、九五三元；另經被告查獲原告漏未申報之遺產，其漏報遺產額如前
    述，合計全部遺產總額為二六四、五五四、二三二元，經減除相關扣除額一三二
    、六三一、四二五元後，核定全部遺產淨額為一三○、九二二、八○七元，按行
    為時所適用稅率為五二％及累進差額為一一、四一二、六○○元，核計全部應納
    遺產稅額為五六、六六七、二五九元，此與申報核定部分應納稅額之差額三六、
    ○六九、三○六元，即屬漏報遺產稅額，被告依首揭法條規定，按所漏稅額處一
    倍罰鍰，其計算方式，核無違誤，原告此部分主張，亦不足採。
五、綜上說明，本件被告所為罰鍰處分，並無違誤，訴願決定予以維持，亦無不合，
    原告起訴意旨，難謂為有理由，應予駁回。
六、據上論結，本件原告之訴為無理由，依行政訴訟法第九十八條第三項前段，判決
    如主文。
中      華      民      國     九十     年      四      月    二十七    日
                                    台北高等行政法院第二庭
                                              審判長法  官  王立杰
                                                    法  官  陳雅香
                                                    法  官  黃本仁
右為正本係照原本作成。
如不服本判決，應於送達後二十日內，向本院提出上訴狀並表明上訴理由，如於本判
決宣示後送達前提起上訴者，應於判決送達後二十日內補提上訴理由書（須按他造人
數附繕本）。
中      華      民      國     九十     年      五      月      二      日
                                                    書記官  姚國華


司法院資訊處製作；財團法人民間司法改革基金會備份。
